ACORDAO-COMPLETO-2558849

ACÓRDÃO 10460/2022 ATA 42/2022 - PRIMEIRA CÂMARA

VISTOS, relatados e discutidos estes autos de tomada de contas especial instaurada em atendimento ao Acórdão 936/2016-TCU-Plenário,
ACORDAM os Ministros do Tribunal de Contas da União, reunidos em sessão da Primeira Câmara, ante as razões expostas pelo Relator, em:
9.1. arquivar o presente processo, sem julgamento de mérito, ante a ausência de pressuposto de constituição e de desenvolvimento válido e regular, com fundamento no art. 212 do Regimento Interno do TCU, c/c o art. 6º, inciso II, da IN/TCU 71/2012, modificada pela IN/TCU 76/2016;
9.2. enviar cópia deste Acórdão ao Município de Barra do Corda/MA, e aos responsáveis, para ciência.

TOMADA DE CONTAS ESPECIAL. Tomada de Contas Especial autuada em cumprimento à determinação constante do item 9.1 do Acórdão 936/2016-TCU-Plenário, exarado no âmbito do processo TC-003.723/2012-0, que trata de auditoria nas prestações de contas de convênio e contratos de repasse firmados peça Prefeitura Municipal de Barra do Corda/MA, no período de 2005 a 2010.

Primeira Câmara

Município de Barra do Corda - MA.

3. Interessados/Responsáveis:
3.1. Responsáveis: Almir Chaves de Aguiar (XXX.521.493-XX); Ana Rita Maciel Bezerra (XXX.904.353-XX); Antonia Elda Pereira Azevedo (XXX.242.303-XX); Barra Construcoes Ltda - Me (03.136.551/0001-75); Denys Milhomem Arruda (XXX.458.473-XX); Francisco Maciel Bezerra (XXX.392.563-XX); Manoel Mariano de Sousa (XXX.881.043-XX); Maria Wglana Alves Paulino de Almeida (XXX.763.883-XX); Pedro Alberto Telis de Sousa (XXX.736.063-XX); Tac Construcoes Ltda (23.433.246/0001-52); Valdeni Silvino da Silva (XXX.624.803-XX)..

13.1. Ministros presentes: Benjamin Zymler (na Presidência), Walton Alencar Rodrigues (Relator) e Vital do Rêgo.
13.2. Ministro-Substituto convocado: Weder de Oliveira.
13.3. Ministro-Substituto presente: Augusto Sherman Cavalcanti.

WALTON ALENCAR RODRIGUES

Adoto, como relatório, a instrução da unidade técnica (peças 186-188) , que contou com a anuência do Ministério Público junto ao TCU (peça 189) :
1.	Cuidam os autos de tomada de contas especial instaurada em atendimento à determinação expressa no item 9.1 do Acórdão 936/2016-TCU-Plenário, exarado nos autos do processo TC Processo 003.723/2012-7, referente a Auditoria realizada na Prefeitura Municipal de Barra do Corda/MA, no período de 13/2 a 27/4/2012, em cumprimento ao Acórdão 2.566/2011/TCU/P, TC Processo 015.092/2010-0, processo esse autuado no Tribunal sob a forma de Representação emanada da senadora Fátima Cleide Rodrigues da Silva, que dava ciência de irregularidades na aplicação de recursos federais descentralizados pela União de forma voluntária ao Município em comento, mediante convênios e contratos de repasse.
HISTÓRICO 
2.	Por meio da determinação expressa no item 9.1 do Acórdão 936/2016-TCU-Plenário, o Tribunal decidiu autuar a partir das peças 152 e 181-184 dos autos do TC Processo 003.723/2012-7, que tratam do CR 194.416-99 (TP 26/2006) , acrescidas da referida deliberação, a presente tomada de contas especial. Nestes autos, as peças citadas equivalem às peças 2 a 6 deste processo, enquanto que a peça 1 refere-se ao Acórdão 936/2016-TCU-Plenário, já citado.
3.	A mencionada tomada de preços TP 26/2006 teve como objeto a pavimentação de vias urbanas, com execução de meio fio e sarjetas em ruas da cidade de Barra do Corda, com financiamento viabilizado por meio do contrato de repasse CR 194.416-99.
4.	Na mesma deliberação ainda constou, entre outras, determinação à Secex-MA para a adoção de medidas que têm correlação com o contrato de repasse CR 194.416-99, objeto desta TCE, nos termos seguintes (com negritos nosso) :
9.3. determinar à Secex/MA que instrua os processos de tomadas de contas especial a que se referem os itens 9.1 e 9.2, autorizando-se, desde já, a realização de eventuais diligências que se façam necessárias;
 (...) 
9.10.2. constitua novo processo com o objetivo de requisitar à Prefeitura Municipal de Barra do Corda os processos licitatórios das concorrências 2/2011 (CR 347.793-26) , 3/2011 (CR 348.502-22) , CC 9/2011 (CR 332.057-94) e 12/2011 (CR 348.503-36) , autorizando-se, desde logo, as diligências e inspeções que se fizerem necessárias, com o objetivo de verificar a legalidade e legitimidade das contratações em tela, sem prejuízo da proposição de futuras medidas acautelatórias, caso a situação a ser descortinada assim o indique;
	(...) 
9.10.6. que no novo processo a ser constituído com o fim de requisitar à Prefeitura Municipal de Barra do Corda os processos licitatórios das concorrências 2/2011 (CR 347.793-26) e 3/2011 (CR 348.502-22) , averigue, também, a possível sobreposição de objetos dos contratos de repasse a ela associados com os de números CR 245.029-00, CR 194.416-99, CR 256.624-4 e CR 281.550-87, na forma apontada no achado de auditoria (achado 3.8) ;
9.10.7. que, tendo por lume o valor dos recursos envolvidos e a relevância das irregularidades aqui apontadas, tão logo as tomadas de contas especiais acima citadas principiem a adentrar nesta Unidade Técnica, e uma vez condenados em débito os responsáveis arrolados, avalie a possibilidade de propor, nas respectivas instruções de mérito que serão elaboradas, o arresto de bens de que cuida o art. 61 da Lei 8.443/92. (grifos acrescidos) .
5.	No tocante ao contrato de repasse CR 194.416-99, bem assim da licitação a ele referente (tomada de preços TP 26/2006) , constam indícios de irregularidades a seguir, registrados no Relatório de Fiscalização (peça 7) do qual se originou a proposição, referendada pelo Tribunal, de instauração da presente tomada de conta especial: 3.1 - modalidade de licitação inadequada; 3.2 - publicidade do edital em desconformidade com a norma; 3.3 - montagem e simulação do procedimento licitatório decorrente de conluio entre os licitantes e agentes públicos municipais; 3.4 - deficiência na publicidade do extrato do contrato e seus aditivos; 3.6 - deficiente fiscalização da execução do contrato; e 3.8 - celebração de mais de um contrato de repasse com a União para a consecução do mesmo objeto.
6.		Descrevendo no referido relatório de fiscalização os fatos determinantes para instauração desta TCE (montagem e simulação do procedimento licitatório) , a equipe responsável asseverou que "os agentes públicos municipais, responsáveis pelos procedimentos licitatórios, cometeram ou anuíram com fraudes grosseiras e nitidamente perceptíveis, no afã de dar aspecto de regularidade a licitações simuladas" (peça 7, p. 52) . De modo geral, referida situação abrangeu diversos convênios e contratos de repasse, e respectivas licitações, conforme especificação detalhadamente exposta no mencionado relatório de fiscalização.
7.	No que tange ao contrato de repasse CR 194.416-99, bem assim à licitação dele decorrente (TP 26/2006) , os registros de irregularidades foram descritos no Relatório de Fiscalização (peça 7) .
8.	As propostas de realização das audiências prévias formuladas pela equipe de fiscalização não foram acatadas pelo Tribunal para se realizarem no TC Processo 003.723/2012-7 (Fiscalização 966/2011) , tendo o Relator, Ministro Benjamin Zymler, no seu Voto (peça 8) , a esse respeito, consignado:
31. Quanto às várias audiências propostas, entendo como mais adequado a realização dessas medidas no bojo dos processos de tomada de contas especial, em face de as condutas em questão eventualmente terem concorrido para um possível dano, o que, em assim sendo, ensejaria a citação desses responsáveis para responderem por esse prejuízo ao erário.
9.		Em 24/05/2017, a instrução na Secretaria de Controle Externo no Estado do Maranhão, peça 9, concluiu o seguinte:
17. 	Enfatiza-se, primeiramente, que os recursos financeiros tratados nesta TCE referem-se ao contrato de repasse CR 194.416-99 (Siafi 564213) , objeto desta TCE, firmado com o Ministério das Cidades, no valor de R$ 390.000,00, com a interveniência da Caixa Econômica Federal.
18.	 No tocante ao ajuste em comento, bem assim à licitação a ele referente (tomada de preços TP 26/2006) , constam indícios de irregularidades a seguir, registrados no relatório da fiscalização realizada no contexto do processo TC Processo 003.723/2012-7, do qual se originou a proposição, referendada pelo Tribunal, de instauração da presente tomada de conta especial. Do exame dos autos, restaram consignadas as ocorrências a seguir:
	a) Modalidade de licitação inadequada (item 8) ;
	b) Publicidade do edital em desconformidade com a norma (item 9) ;
	c) Montagem e simulação do procedimento licitatório decorrente de conluio entre os licitantes e agentes públicos municipais (item 10) ;
	d) Deficiência na publicidade do extrato do contrato e seus aditivos (item 11) ;
	e) Deficiente fiscalização da execução do contrato (item 12) ;
	f) Celebração de mais de um contrato de repasse com a União para a consecução do mesmo objeto (item 13) .
19. 	Nos autos, restaram evidenciados indícios de irregularidades causadores de dano ao erário, que justificam a citação dos responsáveis solidários: Manoel Mariano (prefeito municipal e responsável pela homologação e adjudicação) ; Valdeni Silvino da Silva (presidente da CPL) ; Pedro Alberto Telis de Souza (membro da CPL) ; Antônia Elda Pereira Azevedo (membro da CPL) ; Maria Wglana Alves Paulino Almeida (membro da CPL) ; Barra Construções Ltda., CNPJ 03.136.551/0001-75; Francisco Maciel Bezerra (CPF XXX.392.563-XX) , sócio da Barra Construções Ltda., CNPJ 03.136.551/0001-75; Almir Chaves de Aguiar (CPF XXX.521.493-XX) , sócio-administrador da Barra Construções Ltda., CNPJ 03.136.551/0001-75; Denys Milhomem Arruda (CPF XXX.458.473-XX) , administrador de fato da Barra Construções Ltda., CNPJ 03.136.551/0001-75; e Ana Rita Bezerra da Silva (CPF XXX.904.353-XX) , representante da Barra Construções Ltda., CNPJ 03.136.551/0001-75, na licitação, em razão da impugnação de R$ 325.065,00 e R$ 64.935,00, a contar, respectivamente, de 3/4/2007 e 25/7/2007, disponibilizados à Prefeitura Municipal de Barra do Corda/MA à conta do Contrato de repasse CR 194.416-99 (item 10) .
20.	 No entanto, a partir de entendimento esposado pelo Relator, Ministro Benjamin Zymler, no item 31 do seu Voto condutor do Acórdão 936/2016-TCU-Plenário, que deu origem a esta TCE, a realização das audiências prévias propostas quanto às ocorrências registradas nos itens 8, 9, 11 e 12, que originalmente seriam realizadas no próprio TC Processo 003.723/2012-7, mostraram-se mais adequadas de se efetivar "no bojo dos processos de tomada de contas especial, em face de as condutas em questão eventualmente terem concorrido para um possível dano, o que, em assim sendo, ensejaria a citação desses responsáveis para responderem por esse prejuízo ao erário".
21.	 Desse modo, o prosseguimento dos autos deve se dar mediante a expedição das audiências em comento, aguardando-se o deslinde das questões nelas alvitradas para a propositura da citação.
10.	Assim, propôs o seguinte encaminhamento (peça 9, p. 20 e 21) :
23.		 Diante do exposto, submetemos os autos à consideração superior, propondo:
23.1. 	Realizar a audiência do senhor Manoel Mariano de Sousa (CPF XXX.881.043-XX) , ex-prefeito Municipal, individualmente, com fundamento nos arts. 10, § 1º, e 12, incisos I e III, da Lei 8.443/1992 c/c o art. 202, incisos I e III, do RI/TCU, para que, no prazo de quinze dias, apresentar, razões de justificativa quanto à deficiência na fiscalização da execução do contrato TP 26/2006, decorrente do fato de que a Administração municipal não indicou agente público para fiscalizar a sua execução, o que propiciou inexecução parcial do objeto, a execução em desconformidade com o contratado, bem assim toda sorte de fraudes e desvios, conforme registrado no item 10 desta instrução (item 12.7) .
23.2. 	Realizar a audiência dos responsáveis a seguir indicados, com fundamento nos arts. 10, § 1º, e 12, incisos I e III, da Lei 8.443/1992 c/c o art. 202, incisos I e III, do RI/TCU, para que, no prazo de quinze dias, apresentarem razões de justificativa quanto aos indícios de irregularidades a seguir:
	a) não adoção da modalidade pregão eletrônico na licitação realizada como Tomada de Preços 26/2006. Responsáveis: Manoel Mariano de Sousa (CPF XXX.881.043-XX) , ex-prefeito municipal; Valdeni Silvino Silva (CPF XXX.624.803-XX) , presidente da CPL; Pedro Alberto Telis de Souza (CPF XXX.736.063-XX) , Luciene Santos Jorge (CPF XXX.403.723-XX) , Antônia Elda Pereira Azevedo (CPF XXX.136.063-XX) e Maria Wglana Alves Paulino de Almeida (CPF XXX.763.883-XX) , na condição de membros de CPL (item 8.6) ;
	b) deficiências na publicidade do aviso do edital da Tomada de Preços 26/2006 (item 9.6) , Responsáveis: Manoel Mariano de Sousa (CPF XXX.881.043-XX) , ex-prefeito municipal; Valdeni Silvino Silva (CPF XXX.624.803-XX) , Presidente de CPL; Maria Wglana Alves Paulino de Almeida (CPF XXX.763.883-XX) , Antônia Elda Pereira Azevedo (CPF XXX.136.063-XX) e Pedro Alberto Telis de Souza (CPF XXX.736.063-XX) , membros de CPL (item 9.6) ;
	c) deficiência na publicação resumida na imprensa oficial dos instrumentos do contrato TP 26/2006. Responsáveis: Manoel Mariano de Sousa (CPF XXX.881.043-XX) , ex-prefeito municipal; Ismael Lobão Pereira (CPF XXX.946.123-XX) , Secretário Municipal de Administração (item 11.6) .
23.3. 	Realizar a audiência do senhor Ronaldo Machado de Faria (CPF XXX.090.461-XX) , assessor jurídico, individualmente, com fundamento nos arts. 10, § 1º, e 12, incisos I e III, da Lei 8.443/1992 c/c o art. 202, incisos I e III, do RI/TCU, para que, no prazo de quinze dias, apresente razões de justificativa quanto emissão de parecer pela regularidade da tomada de preços TP 26/2006, quando deveria ter adotado a modalidade pregão eletrônico, bem assim emissão de parecer pela regularidade do mesmo procedimento licitatório, quando restaram evidentes as deficiências na publicidade do aviso do edital, tendo como responsável:, (itens 8.7 e 9.6) ;
23.2) 	Encaminhar aos responsáveis cópia digitalizada dos presentes autos, que deverá subsidiar as manifestações ora requeridas.
11.	Em consulta ao Sisobi (peça 46) e conforme notícia juntada aos autos (peça 43) , verificou-se que o Sr. Manoel Mariano de Sousa falecera na cidade de Barra do Corda/MA em 6/12/2017.
11.1.	Em relação ao Sr. Ronaldo Machado de Faria, os Correios informaram seu falecimento no AR (peça 32) , o que foi confirmado por notícia publicada pelo Tribunal de Justiça do Maranhão (peça 45) e pelo Sisobi (peça 37, p. 2) . Assim, entendeu-se que em relação aos responsáveis falecidos, restou prejudicado o prosseguimento da audiência, "dado que a audiência possui caráter personalíssimo, razão por que o falecimento de agente a quem fora endereçada a comunicação processual torna prejudicada a apreciação de sua responsabilidade" (Acórdão 2481/2009-TCU-Plenário, rel. Min. André de Carvalho) .
12.	Em relação aos demais, as comunicações das audiências aconteceram segundo o quadro a seguir:
	Comunicação 
	Data de expedição
	Peça
	Destinatário
	Data da ciência ou motivo da devolução
	Peça da ciência
	Peça da Resposta

	Ofício 2623/2017-SEC-MA/D1
	20/09/2017
	20
	Valdeni Silvino da Silva
	27/09/2017
	30
	33

	Ofício 2625/2017-SEC-MA/D1
	20/09/2017
	22
	Luciene Santos Jorge
	02/10/2017
	36
	34

	Ofício 2628/2017-SEC-MA/D1
	20/09/2017
	25
	Isael Lobão Pereira
	28/09/2017
	31
	35

	Ofício 0501/2018-SEC-MA/D1
	02/03/2018
	51
	Antônia Elda Pereira Azevedo
	08/03/2018
	57
	Não houve

	Ofício 0502/2018-SEC-MA/D1
	02/03/2018
	52
	Maria Wglana Alves Paulino de Almeida
	14/03/2018
	60
	Não houve

	Ofício 0503/2018-SEC-MA/D1
	02/03/2018
	53
	Pedro Alberto Telis de Sousa
	08/03/2018
	64
	Não houve

	Ofício 0505/2018-SEC-MA/D1
	02/03/2018
	50
	Pedro Alberto Telis de Sousa
	08/03/2018
	66
	Não houve

13. 	Após a análise das revelias e das razões de justificativas apresentadas, a instrução (peça 84) concluiu o que se segue:
RESPONSÁVEIS FALECIDOS
45.	 De acordo com os itens 21 a 23 do "Exame Técnico", nos termos do art. 6º, inciso II, da IN/TCU 71/2012 e do art. 212 do Regimento Interno/TCU, a presente TCE, em relação aos espólios do Manoel Mariano de Sousa e do Sr. Ronaldo Machado de Faria, deve ser arquivada, sem julgamento de mérito, por ausência dos pressupostos de constituição e de desenvolvimento válidos e regular. 
RESPONSÁVEIS REVÉIS 
46.	De acordo com o item 25 do "Exame Técnico", em relação aos responsáveis Sra. Antônia Elda Pereira Azevedo, Sra. Maria Wglana Alves Paulino de Almeida e o Sr. Pedro Alberto Telis de Sousa, transcorrido o prazo regimental fixado e mantendo-se inertes os aludidos responsáveis, impõe-se que sejam considerados revéis, dando-se prosseguimento ao processo, de acordo com o art. 12, § 3º, da Lei 8.443/1992.
46.1	 Em relação aos referidos responsáveis revéis é cabível aplicação de multa do art. 58 da Lei 8.443/1992, porém deixa-se para avaliar a aplicação da multa na análise da instrução de mérito, pois poderá ser aplicada a sanção do art. 57 da mesma Lei que é mais grave e também a sanção do art. 60 da mesma Lei.
AUDÊNCIAS RESPONDIDAS
47.	Em face da análise promovida nos itens 36 a 38 do "Exame Técnico", propõe-se acolher integralmente as razões de justificativa apresentadas pela Sra. Luciene Santos Jorge, pois a mesma não teve qualquer participação em relação à Tomada de Preços 26/2006, objeto da presente TCE, conforme é comprovado pela ata de reunião da Comissão de licitação, na data de 16/11/2006, que anexou, e todos os outros documentos da licitação Tomada de Preços 26/2006 que compõem a peça 2 dos autos. E, portanto, a Sra. Luciene Santos Jorge deve ser excluída do rol de responsáveis dessa TCE.  
48.	Em face da análise promovida nos itens 39 a 42 do "Exame Técnico", propõe-se acolher integralmente as razões de justificativa apresentadas pelo Sr. Isael Lobão Pereira, pois a Tomada de Preços 26/2006 ocorreu no ano de 2006 e a documentação trazida pelo mesmo indica que foi Secretário Municipal de Administração e Planejamento do Município de Barra do Corda-MA no período de 16/06/2008 a 31/12/2008, e de 01/01/2009 a dezembro/2012. E, não há nos autos documento que comprove que o mesmo foi Secretário Municipal de Administração e Planejamento do Município de Barra do Corda-MA no ano de 2006, quando ocorreu a TP 29/2006. Também não existe em todos os documentos da licitação Tomada de Preços 26/2006 que compõem a peça 2 dos autos nada que vincule o Sr. Isael Lobão Pereira à irregularidade na TP 26/2006 (CR 194.416-99) objeto do presente processo de TCE. E, portanto, o Sr. Isael Lobão Pereira deve ser excluído do rol de responsáveis dessa TCE.  
 49.	Em face da análise promovida nos itens 26 a 35 do "Exame Técnico", propõe-se rejeitar as razões de justificativas apresentadas pelo Sr. Valdeni Silvino da Silva, uma vez que não foram suficientes para sanear as irregularidades a ele atribuídas. E, portanto, o Sr. Valdeni Silvino da Silva deve ser mantido no rol de responsáveis dessa TCE. Deixa-se para avaliar a aplicação da multa na análise da instrução de mérito, pois poderá ser aplicada a sanção do art. 57 da Lei 8.443/1992 que é mais grave e também a sanção do art. 60 da mesma Lei.
50.	Como a empresa contratada para executar a obra do Contrato de Repasse 194.416-99 é de fachada, tem-se configurada a ausência de nexo causal entre o objeto realizado e os recursos federais transferidos, com natural imputação de débito pela integralidade dos recursos federais utilizados, e a responsabilização de toda a cadeia de agentes públicos e privados envolvidos na licitação e execução do objeto contratado, alcançando, por conseguinte, todo o débito e responsáveis consignados nesta tomada de contas especial. Por conseguinte, há também a necessidade de se desconsiderar a personalidade jurídica da contratada, a fim de alcançar os sócios e administradores dela. 
14. 	Diante da proposta de encaminhamento feita por esta Unidade Técnica (peça 95) , o Ministro-relator, por meio de despacho (peça 98) , consignou o seguinte:
 (...) 
Após extenso exame (peça 84) , a Unidade Técnica submete ao Relator proposta de acolher integralmente as razões de justificativa apresentadas por Luciene Santos Jorge e Isael Lobão Pereira, excluindo-os do rol de responsáveis dessa TCE; rejeitar as razões de justificativas apresentadas por Valdeni Silvino da Silva, mantendo-o no rol de responsáveis, e arquivar o feito em relação aos espólios do Sr. Manoel Mariano de Sousa e do Sr. Ronaldo Machado de Faria, por entender ausentes os pressupostos de constituição e de desenvolvimento válido e regular do processo.
Propõe, ainda, desconsiderar a personalidade jurídica da empresa Barra Construções Ltda., a fim de responsabilizar seus sócios e/ou administradores de fato e de direito Ana Rita Maciel Bezerra, Francisco Maciel Bezerra, Almir Chaves de Aguiar e Denys Milhomen Arruda, promovendo-se a realização de diversas citações.
Não obstante, acolher ou rejeitar razões, arquivar processo e eventualmente reconhecer o abuso da personalidade jurídica são matérias afeitas ao mérito, razão pela qual haverão de serem apreciadas por ocasião do julgamento do feito.
Devem os autos retornar para a realização das citações propostas (peça 95) , ressaltando-se que o ofício de citação deve instar sócios e gestores da empresa Barra Construções Ltda. a apresentar defesa em relação à desconsideração da personalidade jurídica.  
Não é demais repisar que a desconsideração da personalidade jurídica, na sistemática introduzida pelo Novo CPC, não pode ser decidida sem a manifestação dos possíveis alcançados, razão pela qual impõe-se ouvir os sócios antes de deliberar pela existência do abuso da personalidade jurídica.
Ante o exposto, restituo os autos à Unidade Técnica para as devidas providências. 
15.	Em cumprimento à determinação acima transcrita, após inserção dos dados nos sistemas de comunicações processuais, esta Unidade Técnica (peça 99) propôs o envio dos autos ao Seproc, para fins de elaboração e expedição das citações com dados e orientações seguintes:
	Responsáveis solidários: Barra Construções Ltda., CNPJ: 03.136.551/0001-75; Sr. Valdeni Silvino da Silva, CPF XXX.624.803-XX (presidente da CPL-TP 29/2006, CR 194.416-99) ; Sr. Pedro Alberto Telis de Sousa, CPF XXX.736.063-XX   (membro da CPL-TP 29/2006, CR 194.416-99) ; Sra. Antônia Elda Pereira Azevedo, CPF XXX.242.303-XX  (membro da CPL-TP 29/2006, CR 194.416-99) ; Sra. Maria Wglana Alves Paulino Almeida, CPFXXX.763.883-XX  (membro da CPL-TP 29/2006, CR 194.416-99) ; Ana Rita Maciel Bezerra, CPF XXX.904.353-XX - Cargo: Administradora efetiva da empresa Barra Construções Ltda. (de 1/1/2006 até 31/12/2006) ; Francisco Maciel Bezerra, CPF XXX.392.563-XX - Cargo: Sócio da empresa Barra Construções Ltda. (de 1/1/2006 até 31/12/2006) ; Almir Chaves de Aguiar, CPF XXX.521.493-XX - Cargo: Sócio da empresa Barra Construções Ltda. (de 1/1/2006 até 31/12/2006) ; e Denys Milhomen Arruda, CPF XXX.458.473-XX - Cargo: Administrador efetivo da empresa Barra Construções Ltda. (de 1/1/2006 até 31/12/2006) .
	Débito:
	VALOR ORIGINAL (R$) 
	DATA DA OCORRÊNCIA

	  325.065,00 (D) 
	3/4/2007

	64.935,00 (D) 
	25/7/2007

	                      Valor atualizado até 29/06/2020: R$ 781.443,68
Dispositivos violados: Constituição Federal, art. 37, caput; Lei 8.429/1992, art. 11, inciso I; Lei 8666/1993, art. 3º; art. 38, caput; art. 40, inciso I a II; Lei 8906/1994, art. 34, inciso V e VI; art. 34, inciso XVII; art. 34, inciso XXIV; e Lei 9784/1999, art. 22, § 4º; art. 22, caput.
Irregularidade: não comprovação da boa e regular aplicação dos recursos do Contrato de Repasse CR 194.416-99, firmado entre o município de Barra do Corda-MA e o então Ministério das Cidades para pavimentação de ruas, uma vez não restar comprovado o nexo causal entre a execução financeira da despesa e a execução da obra/serviço, em razão de a obra/serviço não ter sido executada (o) pela beneficiária do pagamento, empresa de fachada, conforme os fatos adiante:
a) adoção de modalidade de licitação inadequada para contratação da obra (peça 2) ;
b) publicação do edital em desconformidade com a norma (peça 2, p. 3) ;
c) montagem e simulação de procedimento licitatório decorrente de conluio entre os licitantes e agentes públicos municipais (peça 2) ;
d) deficiência na publicidade do extrato do contrato e seus aditivos (peça 2, p. 40-43) ;
e) deficiente fiscalização da execução do contrato (peça 80, p. 39-40) ;
f) celebração de mais de um contrato de repasse com a União para consecução do mesmo objeto;
g) a empresa Barra Construções Ltda em 2006 não apresentou informações à RAIS e, para os anos de 2005 e 2007 a 2010, declarou à RAIS que não empregou nenhum funcionário (peça 77, p. 1, 102, 119, 139 e 168) ;
h) no tocante à GFIP, a empresa não recolheu o tributo entre 2005 e 2012 (peça 75, p. 60) ;
i) identificou-se a presença no quadro social da empresa Barra Construções de interpostas pessoas (laranjas) , que também são sócios da Ômega Construções e Reformas Ltda (CNPJ 08.062.782/0001-32) (peças 78, 83 e 82, p. 2-3) ;
j) depoimentos apontam o Sr. Denys Milhomem Arruda (CPF XXX.458.473-XX) como responsável de fato pelas empresas Barra Construções Ltda e Ômega Construções e Reformas Ltda. (peça 78 e 83) ;
k) o contador da empresa Pérola Construção e Consultoria, Sr. George Lazaro Maciel Bezerra (CPF XXX.583.513-XX) , é irmão dos Srs. Francisco Maciel Bezerra (CPF XXX.392.563-XX) - sócio da empresa Barra Construções Ltda. (peça 82, p. 2) ; José Edson Maciel Bezerra (CPF XXX.089.543-XX) - sócio da empresa Ômega Const. e Reforma (peça 82, p. 3) , bem como irmão da Sra. Ana Rita Maciel Bezerra, secretária do Sr. Denys Milhomem Arruda e representante legal da Ômega (peça 76, p. 57 e peça 73, p. 3-8) ;
Evidências: Licitação - Contrato TP 26/2006 (peça 2) ; Relatório de Fiscalização 966/2011- TC Processo 003.723/2012-7 (peça 7) ; RAIS da empresa Barra Construções Ltda., para os anos de 2005 e 2007 a 2010, declaração de que não empregou nenhum funcionário (peça 77, p. 1, 102, 119, 139 e 168) ; GFIP, de 2005 a 2012 (peça 75, p. 60) ; quadro societário da Barra Construções Ltda. (peça 82, p. 2) ; quadro societário da Ômega Construções e Reformas Ltda. (peça 82, p. 3) ; depoimentos peças 78 e 83; quadro societário da  Pérola Construção e Consultoria Ltda. (peça 82, p. 4) ; informações da Secretaria Nacional de Renda e Cidadania do MDS, peça 81; peça 76 e p. 57 das TPs 15 e 17/2008, e contratos subsequentes (peça 73, p. 3-8) ; quadro societário da empresa Maxplan Incorporações e Construções Ltda. (peça 82, p. 5) ; contratos e notas fiscais decorrentes das TPs 03/2009 e 05/2011, juntados aos autos à peça 74; fotos  (peça 80, p. 19) ; informações RAIS da empresa Pérola (peça 77, p. 134, 167 e 169) ; informação da CEF (peça 75) .
Condutas:
a) CPL-TP 29/2006: selecionar, de forma fraudulenta, empresa de fachada:
a.1) Sr. Valdeni Silvino da Silva, CPF XXX.624.803-XX (presidente da CPL-TP 29/2006, CR 194.416-99) ;
a.2) Sr. Pedro Alberto Telis de Sousa, CPF XXX.736.063-XX (membro da CPL-TP 29/2006, CR 194.416-99) ;
a.3) Sra. Antônia Elda Pereira Azevedo, CPF XXX.242.303-XX (membro da CPL-TP 29/2006, CR 194.416-99) ; e,
a.4) Sra. Maria Wglana Alves Paulino Almeida, CPF XXX.763.883-XX (membro da CPL-TP 29/2006, CR 194.416-99) .
b) empresa Barra Construções Ltda. e seus sócios/administradores: usar empresa de fachada (sócios e administradores) e receber (todos eles) pagamentos feitos com recursos federais sem ter executado o objeto contratado, já que se trata de empresa de fachada, contratada por processo licitatório fraudulento, que não tem condições físicas (pessoal e maquinário) para realização do objeto; fornecer documentos para comprovação de despesas fictícias.
b.1) Ana Rita Maciel Bezerra, CPF XXX.904.353-XX - Cargo: Administradora efetiva da empresa Barra Construções Ltda. (de 1/1/2006 até 31/12/2006) ;
b.2) Francisco Maciel Bezerra, CPF XXX.392.563-XX - Cargo: Sócio da empresa Barra Construções Ltda. (de 1/1/2006 até 31/12/2006) ;
b.3) Almir Chaves de Aguiar, CPF XXX.521.493-XX - Cargo: Sócio da empresa Barra Construções Ltda. (de 1/1/2006 até 31/12/2006) ; e,
b.4) Denys Milhomen Arruda, CPF XXX.458.473-XX - Cargo: Administrador efetivo da empresa Barra Construções Ltda. (de 1/1/2006 até 31/12/2006) .
	Nexo causal:
a) CPL-TP 29/2006: ao selecionar, irregularmente, empresa fictícia, os responsáveis ensejaram à contratação dela, o pagamento por serviços que ela não executou, o uso de documento inidôneo na prestação de contas e o, consequente, prejuízo ao Erário:
a.1) Sr. Valdeni Silvino da Silva, CPF XXX.624.803-XX (presidente da CPL-TP 29/2006, CR 194.416-99) ;
a.2) Sr. Pedro Alberto Telis de Sousa, CPF XXX.736.063-XX (membro da CPL-TP 29/2006, CR 194.416-99) ;
a.3) Sra. Antônia Elda Pereira Azevedo, CPF XXX.242.303-XX (membro da CPL-TP 29/2006, CR 194.416-99) ; e,
a.4) Sra. Maria Wglana Alves Paulino Almeida, CPF XXX.763.883-XX (membro da CPL-TP 29/2006, CR 194.416-99) .
b) com o uso (sócios e administradores) de fachada (Barra Construções Ltda.) e o recebimento (todos eles) dos pagamentos feitos com recursos federais, sem ter executado o objeto conveniado, e o fornecimento de documentação inidônea para elaboração da prestação de contas, os responsáveis concorreram e se beneficiaram do prejuízo suportado pelo Erário.
b.1) Ana Rita Maciel Bezerra, CPF XXX.904.353-XX - Cargo: Administradora efetiva da empresa Barra Construções Ltda. (de 1/1/2006 até 31/12/2006) ;
b.2) Francisco Maciel Bezerra, CPF XXX.392.563-XX - Cargo: Sócio da empresa Barra Construções Ltda. (de 1/1/2006 até 31/12/2006) ;
b.3) Almir Chaves de Aguiar, CPF XXX.521.493-XX - Cargo: Sócio da empresa Barra Construções Ltda. (de 1/1/2006 até 31/12/2006) ; e,
b.4) Denys Milhomen Arruda, CPF XXX.458.473-XX - Cargo: Administrador efetivo da empresa Barra Construções Ltda. (de 1/1/2006 até 31/12/2006) .
8.	Devem os ofícios de citação instar os sócios e/ou administradores de fato e de direito da empresa Barra Construções Ltda. (de 1/1/2006 até 31/12/2006) , Srs. Ana Rita Maciel Bezerra (CPF XXX.904.353-XX) , Francisco Maciel Bezerra (CPF XXX.392.563-XX) , Almir Chaves de Aguiar (CPF XXX.521.493-XX) e Denys Milhomen Arruda (CPF XXX.458.473-XX) , a apresentarem defesa em relação à possibilidade de o Tribunal desconsiderar a personalidade jurídica da referida empresa, com fulcro no art. 50 da Lei 10.406/2002, a fim de os responsabilizar, solidariamente com àquela entidade jurídica e com os demais envolvidos, pelas irregularidades tratadas nesta tomada de contas especial, tendo em vista os indícios de abuso da personalidade jurídica da mencionada entidade, consubstanciado no uso dela para receber os pagamentos feitos com recursos federais sem ter executado o objeto conveniado e no fornecimento de documentação inidônea para comprovação de despesas fictícias e para a elaboração da prestação de contas do Contrato de Repasse CR 194.416-99.
9.	Deve-se, ainda, informar aos responsáveis que:
a) caso venham a ser condenado pelo Tribunal, o débito ora apurado será acrescido de juros de mora, desde a data da ocorrência até a data do recolhimento, nos termos do § 1º do art. 202 do RI/TCU. 
b) o recolhimento tempestivo do débito somente saneará o processo caso seja reconhecida a sua boa-fé e não se constate outra irregularidade nas contas, nos termos do art. 12, inciso VI, da Resolução-TCU 170/2004.
c) o não atendimento à citação implicará revelia, para todos os efeitos, dando-se prosseguimento ao processo, nos termos do art. 12, inciso VII, da Resolução-TCU 170/2004;
d) a rejeição de possíveis alegações de defesa pode ensejar a aplicação, conforme o caso, das sanções previstas nos arts. 46 e 60 da Lei 8.443/1992.
10.	Deve-se encaminhar aos responsáveis cópia das peças 84, 95 e deste pronunciamento, para subsidiar a elaboração de possíveis defesas.
16.	Os responsáveis foram devidamente citados como consta no Despacho de Conclusão de Comunicações Processuais (peça 179) , tendo os Srs. Maria Wglana Alves Paulino de Almeida (peças 151 e 159) , Valdeni Silvino da Silva (peças 128 e 159) , Ana Rita Maciel Bezerra (peças 130 e 159) , Denys Milhomem Arruda (peças 149 e 159) , Pedro Alberto Telis de Sousa (peças 161, 162, 165 e 169; 159) e Antônia Elda Pereira Azevedo (peças 134, 137 e 159) apresentado alegações de defesa (peça 159) . Os Srs. Almir Chaves de Aguiar (peças 138 e 127) , Francisco Maciel Bezerra (peça 129) e Barra Construções Ltda - ME (peças 176 e 178) , embora notificados, sendo o último de forma ficta, permaneceram silentes.
ANÁLISE DOS PRESSUPOSTOS DE PROCEDIBILIDADE DA IN/TCU 71/2012
Avaliação de Viabilidade do Exercício do Contraditório e Ampla Defesa
17.	Verifica-se que houve o transcurso de mais de dez anos desde o fato gerador sem que tenha havido a notificação dos responsáveis pela autoridade administrativa federal competente (art. 6º, inciso II, c/c art. 19 da IN/TCU 71/2012, modificada pela IN/TCU 76/2016) , uma vez que o fato gerador da irregularidade sancionada ocorreu em 25/7/2007 e os responsáveis arrolados foram notificados sobre a irregularidade pela autoridade administrativa competente conforme abaixo:
	Comunicação 
	Data de expedição
	Peça
	Destinatário
	Data da ciência ou motivo da devolução
	Peça da ciência

	Ofício 2623/2017-SEC-MA/D1
	20/09/2017
	20
	Valdeni Silvino da Silva
	27/09/2017
	30

	Ofício 2625/2017-SEC-MA/D1
	20/09/2017
	22
	Luciene Santos Jorge
	02/10/2017
	36

	Ofício 2628/2017-SEC-MA/D1
	20/09/2017
	25
	Isael Lobão Pereira
	28/09/2017
	31

	Ofício 0501/2018-SEC-MA/D1
	02/03/2018
	51
	Antônia Elda Pereira Azevedo
	08/03/2018
	57

	Ofício 0502/2018-SEC-MA/D1
	02/03/2018
	52
	Maria Wglana Alves Paulino de Almeida
	14/03/2018
	60

	Ofício 0503/2018-SEC-MA/D1
	02/03/2018
	53
	Pedro Alberto Telis de Sousa
	08/03/2018
	64

	Ofício 0505/2018-SEC-MA/D1
	02/03/2018
	50
	Pedro Alberto Telis de Sousa
	08/03/2018
	66

EXAME TÉCNICO
18.	Os responsáveis Denys	 Milhomem Arruda, Ana Rita Maciel Bezerra, Valdeni Silvino da Silva, Antônia 	Elda Pereira Azevedo, Maria Wglana	 Alves P. de Almeida e Pedro Alberto Telis de Sousa foram citados por selecionar, de forma fraudulenta, empresa de fachada. Em relação ao que lhes foi impingido, apresentaram defesa circunscrita a matérias preliminares ao exame de mérito, resumidas nos seguintes pontos analisados nos parágrafos seguintes: 
	a) a pretensão punitiva e ressarcitória do Tribunal estão prescritas, nos termos da Lei 	nº	 9.873/99 e da atual jurisprudência do Supremo Tribunal Federal (STF) ;
	b) há prejuízo 	ao 	exercício	 do 	contraditório 	e 	da 	ampla	 defesa transcurso	 de	 mais	 de dez	 anos 	entre o	 fato 	gerador 	e 	a 	citação, sendo aplicável o	 art.	 6º, inciso 	II,	 da 	IN	 71/12	-TCU.
19.	Argumento
19.1.	Os responsáveis alegam que a pretensões punitiva e ressarcitória do Tribunal estão prescritas, nos termos da Lei 	 9.873/99 e da atual jurisprudência do Supremo Tribunal Federal (STF) .
20.	Análise
20.1.	Quanto à preliminar de prescrição da pretensão punitiva e ressarcitória, o Supremo Tribunal Federal - STF, no julgamento do RE 636.886 (Tema 899 da repercussão geral, citado pelo responsável) , fixou a tese, com repercussão geral reconhecida, de que "é prescritível a pretensão de ressarcimento ao erário fundada em decisão de Tribunal de Contas" (Tema 899) . Em que pese o questionamento acerca da abrangência da tese ali firmada, no sentido de que se circunscreveria apenas ao processo de execução da condenação imposta pelo TCU (ou seja, inaplicável à pretensão de ressarcimento exercida no processo "conhecimento" da TCE) , verifica-se que o STF, por meio de decisões prolatadas pelas suas duas turmas, tem decidido de forma reiterada que se aplica o prazo prescricional de 5 anos previsto na Lei 9.873/1999 às pretensões sancionatória e ressarcitória a cargo do Tribunal de Contas da União.
20.2.	Seja por aplicação direta ou por analogia, a orientação sufragada é no sentido de que o prazo de 5 anos é compatível com a tese de que a ação e a execução prescrevem no mesmo prazo (Súmula 150 do STF) , bem como com o fato de que a Lei 9.873/1999 - que regulamenta o exercício de ação punitiva pela Administração Pública Federal, direta e indireta - regeria integralmente a prescrição no âmbito do TCU. Quanto a este último aspecto, o Ministro Luís Roberto Barroso, no voto exarado no julgamento do MS 32.201, embora tenha advertido que a atuação do TCU, em sua acepção clássica, não se qualifica como exercício do poder de polícia, ressaltou que a Lei 9.873/1999 assumiria vocação regulatória geral da prescrição do exercício da competência sancionadora da Administração Pública, sendo sua disciplina aplicável a qualquer ação punitiva da Administração Pública Federal, exceto àquelas esferas em que exista regulamentação específica. Ademais, em virtude da autonomia científica do Direito Administrativo, não haveria razão plausível para suprimir a omissão da Lei Orgânica do Tribunal de Contas da União, no tocante ao estabelecimento de um prazo prescricional próprio, valendo-se das normas de direito civil, e não das de direito administrativo.
20.3.	Eis algumas ementas que evidenciam o entendimento predominante do STF: 
Ementa: AGRAVO REGIMENTAL EM MANDADO DE SEGURANÇA. TOMADA DE CONTAS ESPECIAL. TRIBUNAL DE CONTAS DA UNIÃO. CONDENAÇÃO A RESSARCIMENTO AO ERÁRIO. PRESCRIÇÃO. MARCO INTERRUPTIVO. ART. 2°, II, DA LEI 9.873/1999. ATO INEQUÍVOCO DE APURAÇÃO DO FATO. DISCUSSÃO. DIREITO LÍQUIDO E CERTO. DEMONSTRAÇÃO. INOCORRÊNCIA. SUBSISTÊNCIA DA DECISÃO AGRAVADA. AGRAVO A QUE SE NEGA PROVIMENTO. I - As razões do agravo regimental são inaptas para desconstituir os fundamentos da decisão agravada, que, por isso, se mantêm hígidos. II - Aplicando-se a regulamentação da Lei 9.873/1999 ao caso concreto, observa-se que a pretensão sancionatória do TCU, em relação aos atos praticados pelo impetrante, levando-se em consideração a ocorrência de 5 causas interruptivas da prescrição, não teria sido fulminada pelo decurso do tempo. III - A pretensão do recorrente, fundada na discussão sobre os fatos apontados como marcos interruptivos da prescrição da pretensão punitiva da Administração Pública, refoge aos estreitos limites do mandamus, ante a ausência de liquidez e certeza do direito pleiteado. IV - Agravo regimental a que se nega provimento. MS 36067 ED-AgR. Órgão julgador: Segunda Turma. Relator (a) : Min. Ricardo Lewandowski. Julgamento: 18/10/2019 
Ementa: AGRAVO REGIMENTAL EM RECLAMAÇÃO. TRIBUNAL DE CONTAS DA UNIÃO. TOMADA DE CONTA ESPECIAL. PRESCRIÇÃO DA PRETENSÃO PUNITIVA. RECONHECIDA EM DECISÃO DO SUPREMO TRIBUNAL FEDERAL. PRESCRITIBILIDADE DO RESSARCIMENTO AO ERÁRIO FUNDADA EM DECISÃO DE TRIBUNAL DE CONTAS. AÇÃO DE IMPROBIDADE ADMINISTRATIVA COM PEDIDO DE RESSARCIMENTO JÁ EM CURSO. AGRAVO REGIMENTAL A QUE SE NEGA PROVIMENTO. I - O acórdão do TCU determinou a formação de processo administrativo para avaliarem, efetivamente, a eventual responsabilização do agravado para o ressarcimento do dano ao erário, contrariando, assim, autoridade desta Corte no MS 35.512/DF, uma vez que houve a concessão da segurança para declarar a ocorrência da prescrição da pretensão punitiva do TCU em relação às infrações imputadas a ele, destacando-se que a União poderia perseguir os valores referentes ao ressarcimento dos danos na esfera judicial. II - Agravo regimental a que se nega provimento. (Rcl 39497 AgR. Órgão julgador: Segunda Turma. Relator (a) : Min. Ricardo Lewandowski. Julgamento: 10/10/2020)  
Ementa: MANDADO DE SEGURANÇA. DIREITO ADMINISTRATIVO. TRIBUNAL DE CONTAS DA UNIÃO. SERVIDOR DA SECRETARIA DE SAÚDE DO ESTADO DO ACRE. FISCALIZAÇÃO OMISSA E DEFICIENTE NA EXECUÇÃO DE DOIS CONVÊNIOS FIRMADOS ENTRE A SECRETARIA ESTADUAL E O MINISTÉRIO DA SAÚDE. APLICAÇÃO DE MULTA. ARTS. 28, II, E 58, II, DA LEI 8.443/1992. ART. 268, II, DO REGIMENTO INTERNO DO TCU. PRESCRIÇÃO DA PRETENSÃO SANCIONATÓRIA. OCORRÊNCIA. APLICAÇÃO DA LEI 9.873/1999. PRECEDENTES DESTE STF. MEDIDA LIMINAR DEFERIDA E RATIFICADA NO EXAME DE MÉRITO. SEGURANÇA CONCEDIDA PARA AFASTAR A MULTA APLICADA. 1. A prescrição da pretensão punitiva do TCU é regulada pela Lei 9.873/1999, descabendo a aplicação do prazo decenal previsto na legislação civil (art. 205 do Código Civil) . Ao revés, incide o prazo quinquenal previsto na Lei 9.873/1999 (MS 32201, Rel. Min. Roberto Barroso, PRIMEIRA TURMA, DJe 7/8/2017; MS 35.512-AgR, Rel. Min. Ricardo Lewandowski, SEGUNDA TURMA, DJe 21/6/2019) . 2. In casu, na linha do parecer apresentado pelo Ministério Público Federal e da decisão liminar de minha lavra, é inequívoca a superação do prazo prescricional quinquenal. Os ilícitos apontados pela Corte de Contas ocorreram em julho de 2006, tendo o processo de auditoria sido instaurado em 9/10/2006. A ordem de citação do responsável para a audiência, por sua vez, ocorreu em 25/6/2007. Entretanto, a decisão condenatória recorrível foi exarada somente em 31/5/2016, data da prolação do Acórdão 3513/2016-TCU-Primeira Câmara. 3. Ex positis, CONCEDO A SEGURANÇA unicamente para afastar a sanção de multa aplicada ao impetrante, nos autos da Tomada de Contas Processo 023.288/2006-0, máxime da ocorrência de prescrição da pretensão punitiva do Tribunal de Contas da União. MS 35940. (Órgão julgador: Primeira Turma. Relator (a) : Min. Luiz Fux. Julgamento: 16/06/2020) . 
20.4.	Essa orientação também foi seguida nas seguintes decisões monocráticas: MS 36.127-MC/DF e MS 35.940-MC/DF, Rel. Min. Luiz Fux; MS 35.294, MS 35.539/DF e MS 35.971-TP/DF, Rel. Min. Marco Aurélio; MS 34.256 MC/DF, MS 36.054-MC e MS 36.067-MC/DF, Rel. Min. Ricardo Lewandowski. 
20.5.	O Supremo Tribunal Federal tem se pronunciado no sentido de reconhecer não só a aplicação da prescrição quinquenal com fulcro na interpretação da Lei 9.873/1999, mas também a incidência dos marcos interruptivos do prazo prescricional consignados na referida lei, tantas vezes quanto presentes os suportes fáticos (MS 32201, Relator: Min. Roberto Barroso) . 
20.6.	Entendimento que também foi adotado nas seguintes decisões monocráticas: MS 36.054, MS 34.256-MC, MS 35.512 e MS 36.067-MC, todos de relatoria do Min. Ricardo Lewandowski; MS 35.294, MS 35.539 e MS 35.971-TP, todos de relatoria do Min. Marco Aurélio; MS 32.201, Rel. Min. Roberto Barroso, e MS 36.127-MC e MS 35.940-MC, Min. Luiz Fux.
20.7.	Em relação ao termo inicial da contagem do prazo prescricional, o "caput" do art. 1º da Lei 9.873/1999 oferece solução que não destoa do modelo adotado pelo TCU no incidente de uniformização de jurisprudência, em que se examinou a prescrição da pretensão punitiva, nos termos do Acórdão 1441/2016-TCU-Plenário (Rel. Min. Benjamin Zymler) , com a adição da particularidade de explicitar o caso de infrações permanentes ou continuadas: 
	a) Regra geral: "data da prática do ato"  (o que equivale a "ocorrência da irregularidade sancionada") ; 
	b) Regra especial: "no caso de infração permanente ou continuada, do dia em que tiver cessado". 
20.8.	A Lei 9.873/1999, no art. 2º, estabelece as causas interruptivas da prescrição punitiva, consoante abaixo transcrito, já na redação conferida pela Lei 11.941/2009: 
Art. 2º Interrompe-se a prescrição da ação punitiva: 
I - pela notificação ou citação do indiciado ou acusado, inclusive por meio de edital; 
II - por qualquer ato inequívoco, que importe apuração do fato; 
III - pela decisão condenatória recorrível. 
IV - por qualquer ato inequívoco que importe em manifestação expressa de tentativa de solução conciliatória no âmbito interno da administração pública federal. 
20.9	O quadro a seguir indica alguns eventos processuais, ocorridos no curso de uma TCE (fase interna e externa) - instaurada em razão de irregularidades na aplicação de recursos da União transferidos a entes subnacionais - que poderiam ser enquadrados nas causas de interrupção da prescrição acima apontadas, sem prejuízo, é claro, de outras ocorrências fáticas elegíveis como marco interruptivo, a depender da forma de proceder de cada entidade ou órgão tomador de contas. 
	I - pela notificação ou citação do indiciado ou acusado, inclusive por meio de edital; 
	 (i) notificação no âmbito do procedimento administrativo de ressarcimento previamente à instauração da TCE; 
 (ii) notificação efetuada pelo órgão tomador de contas acerca da instauração da TCE; 
 (iii) citação efetuada pelo TCU. 
*Data da ciência da notificação ou citação pelos responsáveis ou de publicação do edital no DOU. 

	II - por qualquer ato inequívoco, que importe apuração do fato; 
* procedimento que evidencie a apuração dos fatos irregulares, com o objetivo quantificar o dano e identificar possíveis responsáveis. 
	 (i) relatório de sindicância ou PAD; 
 (ii) relatório de apuração de irregularidades referente ao processo administrativo prévio à instauração da TCE; 
 (iii) relatórios de fiscalização, pareceres, despachos, informações e memorandos relacionados à apuração dos fatos irregulares; 
 (iv) relatório do tomador de contas; 
 (v) relatório do controle interno;  
 (vi) termo de instauração ou designação de instauração da TCE; 
 (vii) autuação da TCE no TCU; entre outras causas. 
*Há quem inclua nesse grupo diligências que comprovam providências do responsável sobre as irregularidades investigadas. 

	III - pela decisão condenatória recorrível. 
	 (i) Verifica-se apenas no âmbito do TCU com a data da prolação do acórdão condenatório recorrível. 

	IV - por qualquer ato inequívoco que importe em manifestação expressa de tentativa de solução conciliatória no âmbito interno da administração pública federal. 
	 (i) pedido de parcelamento; 
 (ii) pagamento parcial do débito; 
 (iii) qualquer manifestação do responsável que demonstre claramente a sua intenção de recolher o débito. 

20.10.	Bem se vê, portanto, que haveria uma multiplicidade de causas de interrupção da prescrição, conforme se depreende do art. 2º da Lei 9.873/1999. Tal exegese encontra respaldo em precedentes do STF, a exemplo do que se decidiu no julgamento do MS 36.067 (Rel. Min. Ricardo Lewandowski) , com destaque para trecho do voto em que o Relator reconhece cinco causas de interrupção da prescrição, in verbis: 
 (...) Assim, faz-se necessário levar em consideração que, apesar de os fatos objeto da apuração conduzida pela Corte de Contas remontarem aos anos de 1999 e 2000, período no qual o impetrante era Secretário de Saúde municipal, o Tribunal de Contas da União deu prosseguimento à tomada de contas especial por ter constatado a ocorrência de 5 causas interruptivas da prescrição, a saber: 
a) relatório de auditoria em conjunto realizada pelo Denasus e pela Secretaria Federal de Controle, lavrado em 06/07/2001, sendo este, certamente, um ato inequívoco que importou a apuração do fato (art. 2º, II, da Lei n. 9.873/1999) ; 
b) instauração de Tomada de Contas Especial pelo FNS, ocorrida em 05/10/2005, sendo este também, certamente, um ato inequívoco que importou a apuração do fato  (art. 2º, II, da Lei n. 9.873/1999) ; 
c) a autuação da presente Tomada de Contas Especial no âmbito do Tribunal de Contas da União, ocorrida em 12/08/2008, sendo este também, certamente, um ato inequívoco que importou a apuração do fato  (art. 2º, II, da Lei n. 9.873/1999) ; d) o ato que ordenou a citação do responsável, ora impetrante, ocorrida em 12/07/2010 (art. 2º, I, da Lei n. 9.873/1999) ; 
e) o exercício do poder punitivo ocorrido em 20/06/2012, data da prolação do Acórdão 1563/2012-TCU-Plenário (art. 2º, III, da Lei n. 9.873/1999) .
20.11.	No caso concreto, tendo como parâmetro a tese firmada pelo STF, no RE 636.886, no sentido de que ambas as pretensões do TCU (sancionatória e ressarcitória) sujeitam-se ao prazo prescricional de 5 anos previsto na Lei 9.873/1999, considerando, ainda, o sistema prescricional descrito na citada lei, inclusive as causas de suspensão e de interrupção da prescrição, temos os seguintes eventos processuais que importaram na apuração dos fatos (art. 2º, II, da Lei n. 9.873/1999) : 
	a) Ofício - 00335/2010 - GSFCLE, encaminhando denúncias a respeito das irregularidades em 20 de maio de 2010 (peça 1, p. 2, TC Processo 015.092/2010-0) ;
	b) Auditoria realizada com o escopo de apurá-las, iniciada em 13/2/2012 e finalizada em 27/4/2012 (Acórdão 936/2016-TCU-Plenário) ; 
	c) 			Prolação do Acórdão 936/2016-TCU-Plenário, determinando a conversão em tomada de contas especial, em 20/4/2016 (peça 1) ;
	d)	 Expedição de ofícios de audiência dirigidos aos responsáveis para instá-los a apresentar razões de justificativa a respeito das irregularidades objeto dos achados de auditoria, em 20/09/2017 e 02/03/2018 (peças 20, 22, 25, 50, 51, 52 e 53) ; 
	e) 			Atos de ordenação das citações do responsável pelo TCU em 16/06/2021e 23/09/2021 (peças 111-119; 120-124; 139-147) ;
	f)	 Expedição de editais de citação em 10/01/2022 e   29/03/2022 (peças 175 e 177) .
20.12.	Analisando-se a data inicial da prática dos atos irregulares, em 3/4/2007, bem como a sequência de eventos processuais enumerados no item anterior, os quais teriam o condão de interromper a prescrição no entender do STF, observa-se que não teria transcorrido o prazo de 5 (cinco) anos entre eventos listados acima, o que, no entendimento sufragado pelo STF no julgamento do RE 636.886, não acarretaria a prescrição da pretensão sancionatória e ressarcitória a cargo do TCU.
20.13.	Além disso, o caso tratado no RE 636.886 (Tema 899 da repercussão geral) diz respeito à fase de execução judicial de deliberação do Tribunal de Contas, tanto assim que, para deslindá-lo, foi necessária a aplicação da Lei 6.830/1980 (Lei de Execuções Fiscais) , diploma legal evidentemente inaplicável à fase que antecede a formação do título executivo extrajudicial do TCU, caracterizada pela atuação do órgão de controle externo até a prolação do acórdão.
20.14.	Veja-se que foram opostos embargos declaratórios contra a referida decisão do STF, os quais foram rejeitados pela maioria da Suprema Corte (Plenário, Sessão Virtual de 13.8.2021 a 20.8.2021) , confirmando, portanto, a abrangência da deliberação prolatada na fixação do tema 899, razão por que se deve adotar a orientação prevalente no TCU, no sentido de que a matéria ali tratada alcançaria tão somente a fase judicial de cobrança do título extrajudicial, não atingindo os processos de controle externo, mantendo-se, desse modo,  a interpretação adotada pela Suprema Corte, em 2008, no Mandado de Segurança - MS 26.210, oportunidade em que foi definida a tese da imprescritibilidade das ações de ressarcimento ao erário:
A suspensão pelo STF das demandas nas quais esteja em questão a prescritibilidade da pretensão de ressarcimento ao erário com base em decisão de tribunal de contas (RE 636.886/STF) alcança tão somente a fase judicial de cobrança do título extrajudicial, não atingindo os processos de controle externo em trâmite. Até julgamento definitivo em contrário pelo STF, permanece o entendimento do TCU acerca da imprescritibilidade das pretensões de ressarcimento decorrentes de tomadas de contas especiais. (Acórdão 1267/2019-TCU-Plenário, Relator: Min. AROLDO CEDRAZ) .
A suspensão pelo STF das demandas nas quais esteja em questão a prescritibilidade da pretensão de ressarcimento ao erário com base em decisão de tribunal de contas (RE 636.886/STF) alcança tão somente a fase judicial de cobrança do título extrajudicial, não atingindo os processos de controle externo em trâmite. Até julgamento definitivo em contrário pelo STF, permanecem imprescritíveis as pretensões de ressarcimento decorrentes de tomadas de contas especiais. (Acórdão 7930/2018-TCU-Segunda Câmara, Relatora: Min. ANA ARRAES) .
20.15.	A despeito da verificação da ocorrência ou não das prescrições das pretensões punitiva e ressarcitória, fundadas no entendimento do STF e com base na Lei 9.873/1999, o assunto ainda não se encontra pacificado no âmbito do TCU, conforme evidenciado no voto do recente Acórdão 405/2021-TCU-Plenário, Rel. Min. Bruno Dantas (grifamos) : 
20.16.	No que concerne às questões preliminares alegadas pelos recorrentes, acolho integralmente as análises efetivadas pela Serur. Foram enfrentadas e afastadas com propriedade cada um dos argumentos apresentados pelos recorrentes, razão pela qual incorporo seus fundamentos às minhas razões de decidir, sem prejuízo das seguintes considerações acerca do instituto da prescrição nos processos que tramitam nesta Corte de Contas. 
20.17.	Sobre a prescrição da pretensão ressarcitória, sabe-se que há tempos este Tribunal, baseado em precedentes do STF e na interpretação do art. 37, § 5º, da Constituição Federal de 1988, tem adotado o entendimento, consolidado na súmula 282, de que "as ações de ressarcimento movidas pelo Estado contra os agentes causadores de danos ao erário são imprescritíveis". 
20.18.	Ocorre que o Supremo Tribunal Federal (STF) , ao julgar o Recurso Extraordinário 636.886/AL, fixou, com repercussão geral, o seguinte enunciado para o Tema 899: "É prescritível a pretensão de ressarcimento ao erário fundada em decisão de Tribunal de Contas". 
20.19.	Entendo que esse julgado do STF pode vir a ensejar a revisão da jurisprudência deste Tribunal. 
20.20.	No entanto, reconheço que, nos moldes em que foi fixada a tese da Suprema Corte, existem muitas dúvidas e lacunas a serem sanadas, que tornam extremamente difícil a sua imediata aplicação, de forma genérica e abrangente, aos processos que tramitam neste Tribunal. Dada a ausência de lei específica, não há prazo prescricional estabelecido - em lei ou mesmo pela Suprema Corte - para a atuação do TCU na apuração de dano ao erário, bem como sobre como se daria o início da contagem e as interrupções desse prazo. 
20.21.	Ademais, embora o verbete já tenha sido publicado, a decisão ainda é passível de impugnação mediante Embargos de Declaração, possibilitando o esclarecimento dessas questões ou mesmo a modulação de efeitos, com impacto nos processos em curso. 
20.22.	Até que sobrevenham todos esses esclarecimentos e definições, embora desejável, não é possível a imediata aplicação, com a devida segurança, da tese fixada pelo STF no âmbito do TCU. Por outro lado, não se pode deixar de dar encaminhamento aos incontáveis processos que tangenciam essa discussão neste Tribunal. 
20.21.	Dessa forma, tenho me curvado à compreensão dos meus pares pela manutenção, por ora, do entendimento que há anos vem sendo adotado pelo TCU e pelo próprio STF, no sentido de considerar imprescritíveis as ações de ressarcimento ao erário. 
20.22.	A controvérsia também se verifica no entendimento acerca do prazo quinquenal para a prescrição da pretensão punitiva desta Corte, nos termos do art. 1º da Lei 9.873/1999, adotado pelo Supremo Tribunal Federal no julgamento do MS 32.201. Todavia, por não existir decisão definitiva sobre este assunto, o TCU tem mantido, em seus julgados, a jurisprudência firmada por meio do Acórdão 1441/2016-TCU-Plenário. 
20.23.	Não se trata, cabe registrar, de desrespeito ou ignorância ao entendimento adotado pela Suprema Corte, tampouco de se fixar qualquer jurisprudência sobre a sua abrangência neste momento. Apenas entendo que, considerando a indefinição e a possiblidade de modulação da decisão, não seria produtivo, e causaria enorme incerteza, se este Tribunal revisse sua atuação e logo depois a alterasse novamente 
20.24.	O entendimento atual pela imprescritibilidade das ações de ressarcimento ainda é o prevalecente, conforme tratado nos Acórdão 341/2021-TCU-Plenário e da relatoria do Min. Benjamin Zymler e Acórdão 3047/2021-TCU-Segunda Câmara e da relatoria do Min. André de Carvalho, dentre outros. 
20.25.	Por outro lado, especificamente no que tange à prescrição da pretensão punitiva, verifica-se que o Acórdão 1441/2016-TCU-Plenário, Rel. Min. Benjamin Zymler, que uniformizou a jurisprudência acerca dessa questão, subordinou tal prescrição ao prazo prescricional geral indicado no art. 205, do Código Civil, que é de dez anos, contado da data de ocorrência da irregularidade sancionada, nos termos do art. 189, do Código Civil, sendo este prazo interrompido pelo ato que ordenar a citação, a audiência ou a oitiva do responsável.
20.26.	No caso em exame, considerando que o último ato lesivo aconteceu em 25/7/2007 e que o ato de ordenação da citação se deu por conta da determinação da conversão em tomada de contas especial pelo Acórdão 936/2016-TCU-Plenário é de 20/4/2016, não ocorreu a prescrição da pretensão punitiva.
20.27. 	Portanto, diferente do entendimento esposado pelo responsável não se configurou a prescrição da pretensão ressarcitória ao erário, e nem aquela relacionada à pretensão punitiva a cargo do TCU.
21.	Argumento
21.1.	Os responsáveis alegam que há prejuízo 	ao 	exercício	 do 	contraditório 	e 	da 	ampla	 defesa, em razão do transcurso	 de	 mais	 de dez	 anos 	entre o	 fato 	gerador 	e 	a 	citação, sendo aplicável o	 art.	 6º, inciso II,	 da 	IN	 71/12	-TCU.
20.	Análise
20.1.	Do exame dos documentos presentes nos autos, verifica-se que presente tomada de contas especial foi instaurada em atendimento à determinação expressa no item 9.1 do Acórdão 936/2016-TCU-Plenário, deliberada no âmbito do TC Processo 003.723/2012-7, cujo conteúdo era referente a resultados de uma fiscalização realizada na Prefeitura Municipal de Barra do Corda/MA, realizada no período de 13/2 a 27/4/2012, em cumprimento ao Acórdão 2566/2011-TCU-Plenário. 
20.2.	Verifica-se que antes da instauração da presente TCE foi dada oportunidade de defesa aos agentes responsabilizados, em obediência aos princípios constitucionais que asseguram o direito ao contraditório e à ampla defesa (art. 5º, inciso LV, da Constituição Federal) , conforme detalhado no item "Análise dos Pressupostos de Procedibilidade da IN/TCU 71/2012", subitem "Prejuízo ao Contraditório e Ampla Defesa".
20.3.	Entretanto, nota-se nos autos que os ofícios de audiência dirigidos aos responsáveis para instá-los a apresentar razões de justificativa a respeito das irregularidades objeto dos achados de auditoria foram expedidos em 20/09/2017 e 02/03/2018 (peças 20, 22, 25, 50, 51, 52 e 53) . No entanto, as datas referentes aos pagamentos à empresa de fachada Barra Construções Ltda. ocorreram da seguinte forma:
	VALOR ORIGINAL (R$) 
	DATA DA OCORRÊNCIA

	  325.065,00 (D) 
	3/4/2007

	64.935,00 (D) 
	25/7/2007

21.		De acordo com as análises empreendidas nesta instrução, salvo melhor juízo, houve o decurso de mais de dez anos desde o fato gerador sem que tivesse havido a notificação dos responsáveis pela autoridade administrativa federal competente (art. 6º, inciso II, da IN/TCU 71/2012, modificada pela IN/TCU 76/2016) , o que autoriza a suposição de que há prejuízos ao pleno exercício do direito ao contraditório e à ampla defesa dos responsáveis. 
22.		Assim, uma vez não encontrados os pressupostos de constituição e de desenvolvimento válido e regular do processo (art. 212 do Regimento Interno/TCU) , torna-se condição suficiente para o arquivamento da presente tomada de contas especial, sem julgamento de mérito. 
CONCLUSÃO
25.	A partir dos elementos constantes nos autos e do exame das ocorrências descritas na seção "Exame Técnico", constatou-se a ocorrência de prejuízos ao pleno exercício do direito ao contraditório e à ampla defesa dos responsáveis, por conta do decurso de mais de dez anos desde o fato gerador, sem que tivesse havido a notificação pela autoridade administrativa federal competente (art. 6º, inciso II, da IN/TCU 71/2012, modificada pela IN/TCU 76/2016) .
26.	Dessa forma, opinamos pelo consequente arquivamento dos autos, sem julgamento de mérito, com fulcro no art. 212 do Regimento Interno do TCU c/c os art. 6º, inciso II, da IN/TCU 71/2012, modificada pela IN/TCU 76/2016, ante da ausência de pressupostos de constituição e de desenvolvimento válido e regular do processo, especialmente em razão da demonstração de ausência de danos ao erário.
PROPOSTA DE ENCAMINHAMENTO
25.		Diante do exposto, submetem-se os autos à consideração superior, propondo:
a)	arquivar o presente feito, sem julgamento de mérito, com fundamento no art. 212 do Regimento Interno do TCU, c/c o art. 6º, inciso II, da IN/TCU 71/2012, modificada pela IN/TCU 76/2016, diante da ausência de pressuposto de constituição e de desenvolvimento válido e regular do processo.
b)	enviar cópia do acórdão que vier a ser proferido à Prefeitura Municipal de Barra do Corda/MA, e aos responsáveis, para ciência, informando-os que a deliberação, acompanhada do Relatório e Voto que a fundamentarem, estará disponível para consulta no endereço www.tcu.gov.br/acordaos.

Andre Victor Pires Machado (19937/OAB-MA), Ana Dionisia Malaquias Castro (6646/OAB-MA), José Jerônimo Duarte Júnior (5.302/OAB-MA) e outros.

Subprocurador-Geral Lucas Rocha Furtado.

TOMADA DE CONTAS ESPECIAL. IRREGULARIDADES NA APLICAÇÃO DE RECURSOS FEDERAIS DESCENTRALIZADOS PELA UNIÃO DE FORMA VOLUNTÁRIA. CITAÇÃO. AUSÊNCIA DE PRESSUPOSTOS DE CONSTITUIÇÃO E DE DESENVOLVIMENTO VÁLIDO E REGULAR DO PROCESSO. ARQUIVAMENTO.

TOMADA DE CONTAS ESPECIAL (TCE)

Secretaria de Controle Externo de Tomada de Contas Especial (SecexTCE).

Trata-se de tomada de contas especial instaurada em atendimento ao Acórdão 936/2016-TCU-Plenário, exarado por este Tribunal ao julgar auditoria realizada no Município de Barra do Corda/MA, cujo objetivo foi avaliar irregularidades na aplicação de recursos federais descentralizados pela União, de forma voluntária, mediante convênios e contratos de repasse.
Identificadas irregularidades em procedimentos de contratação e na fiscalização de contratos por parte do Município (item 9 do Relatório que fundamenta o presente Voto) , foram realizadas audiências dos seguintes responsáveis: Maria Wglana Alves Paulino de Almeida, Valdeni Silvino da Silva, Ana Rita Maciel Bezerra, Denys Milhomem Arruda, Pedro Alberto Telis de Sousa, Antônia Elda Pereira Azevedo, Almir Chaves de Aguia, Francisco Maciel Bezerra.
Posteriormente, ao identificar a utilização de empresa de fachada e concluir pela não comprovação da boa e regular aplicação dos recursos do Contrato de Repasse CR 194.416-99, firmado entre o município de Barra do Corda/MA e o então Ministério das Cidades, para pavimentação de ruas, a unidade técnica promoveu citações dos responsáveis já ouvidos em audiência e da empresa Barra Construções Ltda.
Por verificar que houve o decurso de mais de dez anos desde o fato gerador da irregularidade sem que tivesse havido a notificação dos responsáveis pela autoridade administrativa federal competente (art. 6º, inciso II, da IN/TCU 71/2012, modificada pela IN/TCU 76/2016) , a unidade técnica conclui não estarem presentes os pressupostos de constituição e de desenvolvimento válido e regular do processo. 
Assim, propõe, com a anuência do Ministério Público junto ao TCU, o arquivamento da presente tomada de contas especial, sem julgamento de mérito.
Feito breve resumo dos fatos, decido.
De início, por se tratar de questão de ordem pública, analiso a ocorrência de prescrição. 
No âmbito deste Tribunal, o assunto é disciplinado pela Resolução-TCU 344/2022, que reconhece o prazo quinquenal para a prescrição do exercício das pretensões punitiva e de ressarcimento, bem como estabelece sua interrupção pela notificação, oitiva, citação ou audiência do responsável, ou por ato inequívoco de apuração dos fatos.
A presente tomada de contas especial foi instaurada em atendimento ao Acórdão 936/2016-TCU-Plenário, de relatoria do E. Ministro Benjamin Zymler, proferido em por ocasião do julgamento do TC Processo 003.723/2012-7, que cuidou de auditoria realizada em cumprimento ao Acórdão 2566/2011-TCU-Plenário, de 21/9/2011, relator o E. Ministro José Múcio Monteiro. Tal processo, por sua vez, teve como origem representação autuada neste Tribunal em 31/5/2010 (TC Processo 015.092/2010-0) .
Nos termos do art. 4º, inciso II, da Resolução-TCU 344/2022, 31/5/2010 deve ser a data inicial para contagem da prescrição. O relatório de auditoria, de 26/2/2013 a interrompe, bem como as audiências realizadas em 20/09/2017 e 02/03/2018, além das citações promovidas em 3/2/2021.
Ademais, há outros eventos aptos a interromper a contagem de prazo da prescrição intercorrente, nos termos do art. 8ª da Resolução-TCU 344/2022:
instruções da unidade técnica (peças 444 e 445 do TC Processo 003.723/2012-7) para renovação de oitiva da Caixa Econômica Federal, de 17/9/2013;
instruções da unidade técnica com proposta de medida cautelar (peças 460 e 461) , de 4/6/2014; 
Acórdão 936/2016-TCU-Plenário, de 23/4/2016;
instauração da presente TCE, em 29/4/2016;
instruções da unidade técnica de 24/5/2017 (peças 9 e 10) ;
despacho de 3/2/2021 (peça 98) ;
instruções da unidade técnica de 19/4/2021 (peças 88-101) e instruções posteriores.
Apesar de tais elementos levarem a concluir pela não ocorrência da prescrição, considerando que houve o decurso de mais de dez anos desde o fato gerador da irregularidade sem que tivesse havido a notificação dos responsáveis pela autoridade administrativa federal competente, não estão presentes os pressupostos de constituição e de desenvolvimento válido e regular do processo. 
Sendo assim, incorporando as análises da unidade técnica e do Ministério Público junto ao TCU como razões de decidir, determino o arquivamento do presente processo sem julgamento de mérito, com fundamento no art. 6º, inciso II, da Instrução Normativa-TCU 71/2012, modificada pela Instrução Normativa-TCU 76/2016.
Ante o exposto, VOTO para que seja adotada a minuta de acórdão que trago ao exame deste Colegiado.
TCU, Sala das Sessões, em 6 de dezembro de 2022.
WALTON ALENCAR RODRIGUES 
Relator